【裁判字號】    98,訴,78
【裁判日期】    980616
【裁判案由】    未分配盈餘加徵營利事業所得稅
【裁判全文】
臺中高等行政法院判決
                                        98年度訴字第78號
                              .
原      告  源豐食品工業股份有限公司
代  表  人  甲○○
訴訟代理人  乙○○  會計師
被      告  財政部臺灣省中區國稅局
代  表  人  丙○○
訴訟代理人  丁○○
上列當事人間因未分配盈餘加徵營利事業所得稅事件，原告不服
財政部中華民國97年12月30日台財訴字第09700565930號訴願決
定，提起行政訴訟，本院判決如下︰
    主  文
原告之訴駁回。
訴訟費用由原告負擔。
    事實及理由
一、事實概要：緣原告民國（下同）93年度未分配盈餘申報，原
    列報未分配盈餘新臺幣（下同）59,151,378元，經被告初查
    核定64,351,378元，除補徵10%營利事業所得稅520,000元，
    並按所漏稅額520,000元處0.5倍之罰鍰260,000元。原告不
    服，申請復查，未獲變更，提起訴願，遭決定駁回，遂提起
    本件行政訴訟。
二、本件原告主張：
  (一)本案爭點如下：
    1.原告提出投資損失5,200,000元之清算完結證明新事證，
      依稅法規定是否應認列93年度營利事所得稅之投資損失，
      倘若應認列投資損失，被告應重新核定調減原告93年度課
      稅所得，則原告93年度未分配盈餘稅申報書項次1課稅所
      得應變更為負59,892,771元（-54,692,771－5,200,000）
      ，則應無補徵原告93年度未分配盈餘稅之情事。
    2.倘若無法自93年度課稅所得減除，是否符合財政部88年8
      月13日台財稅第881935775號函規定之短期投資有價證券
      之跌價損失，可列為93年度未分配盈餘之減項？
  (二)依稅法規定應認列93年度營利事業所得稅之投資損失：營利
    事業所得稅查核準則（下稱查核準則）第99條第1項第2款：
    「二、投資損失應有被投資事業之減資或清算證明文件。」
    同法第64條：「凡應歸屬於本年度之費用或損失，除會計基
    礎經核准採用現金收付制者外，應於年度決算時，就估列數
    字以『應付費用』科目列帳，但年度決算時，因特殊情形無
    法確知之費用或損失，得於確知之年度以過期帳費用或損失
    處理。」傑特科技股份有限公司（下稱傑特公司）94年3月6
    日已清算完結，並經財政部臺北市國稅局94年4月7日核定在
    案，據傑特公司清算後資產負債表，清算後剩餘財產2,601,
    888元，依原告持股比例6.5%（325,000╱5,000,000）計算
    ，可分配之清算後剩餘財產169,123元，惟該公司已經人去
    樓空，經發出存證信函催收，仍未獲該公司回應，確屬無法
    收回，依上述查核準則第99條及第64條應准予認列93年度投
    資損失，則應無漏報93年度未分配盈餘之情事。被告對該筆
    投資損失之事實及事證認定並不爭執，僅係因原告93年度營
    所稅委託會計師簽證未變更而無法更正申報，原告願意提供
    投資損失相關事證供會計師查核重出簽證報告並補正營利事
    業所得稅更正申報相關程序。
  (三)依財務會計準則公報規定，應屬短期投資有價證券之跌價損
    失，可依財政部88年8月13日台財稅第881935775號函列為93
    年度未分配盈餘之減項：
    1.財務會計準則公報第5號公報「長期股權投資會計處理準
      則」第26段：「投資於非公開市場交易之股權，或有第18
      段情形，採成本法評價者，如有證據顯示投資之價值確已
      減損，且回復之希望甚小時，應承認其損失，並以承認損
      失後之該投資帳面價值作為新成本。」及財務會計準則公
      報第1號公報「財務會計觀念架構及財務報表之編製」第2
      段：「為達成財務報表之目的，企業應採權責發生基礎（
      或稱應計基礎）編製財務報表。在該基礎下，交易及其他
      事項（以下統稱交易事項）之影響應於發生時（而非於現
      金或約當現金收付時）予以辨認、記錄及報導。採權責發
      生基礎編製之財務報表，不但可讓使用者獲知企業過去收
      付現金之交易，同時亦可讓使用者暸解企業未來支付現金
      之義務及收取現金之權利。因此，此種資訊對於使用者作
      成經濟決策幫助最大。」同公報第70段：「資產符合下列
      條件之一者，應列為流動資產：(1)用途未受限制之現金及
      約當現金。(2)為交易目的而持有，或短期間持有且預期於
      資產負債表日後12個月內將變現者。(3)在企業營業週期之
      正常營業過程中，預期將變現，或備供出售或消耗者。資
      產不屬於流動資產者為非流動資產。」商業會計處理準則
      第15條第1項：「流動資產，指非受限制之現金及約當現
      金、短期投資及其他預期能於資產負債表日後1年內變現
      或耗用之資產。」所得稅法第75條第3項：「前項所稱清
      算期間，其屬公司組織者，依公司法規定之期限；其非屬
      公司組織者，為自解散、廢止、合併或轉讓之日起3個月
      。」公司法第334條準用公司法第87條第3項：「清算人應
      於6個月內完結清算；不能於6個月內完結清算時，清算人
      得申敘理由，向法院聲請展期。」財政部88年8月13日台
      財稅第881935775號函：「營利事業短期投資有價證券，
      按成本與時價孰低之估價規定所認列之跌價損失，可列為
      計算所得稅法第66條之9規定應加徵10%營利事業所得稅之
      未分配盈餘之減除項目。說明︰二、營利事業短期投資之
      有價證券，依所得稅法第48條規定，其估價準用同法第44
      條規定。營利事業按成本與時價孰低之估價規定所認列之
      跌價損失，因屬證券交易損失性質，依所得稅法第4條之1
      規定，不得列為計算當年度課稅所得額之減除項目；但於
      計算當年度應加徵10%營利事業所得稅之未分配盈餘時，
      可依查核準則第111條之1第1款規定，自稽徵機關核定之
      課稅所得額中減除。營利事業嗣後處分上開有價證券時，
      自應按調減該跌價損失後之成本為準，計算其證券交易損
      益，並依所得稅法第66條之9第2項、同法施行細則第48條
      之10第1項第2款及前開查核準則規定，列為計算處分年度
      未分配盈餘之加計或減除項目。三、至於營利事業之長期
      股權投資，依現行所得稅法規定，並無成本與時價孰低之
      估價規定，尚無說明二所敘相關事項之適用。」
    2.原告於89年度投資傑特公司5,200,000元，該公司於92年
      度辦理停業未申請復業，經臺北市政府94年1月3日核准解
      散，依所得稅法第75條及公司法第334條準用第87條第3項
      規定，該投資預期將於1年內清算分配，依商業會計處理
      準則第15條規定應屬短期投資。又該公司已經人去樓空並
      無清算價值，因此原告93年度對傑特公司之投資5,200,0
      00元，依財務會計準則公報第5號公報「長期股權投資之
      會計處理準則」第26段及第1號公報「財務會計觀念架構
      及財務報表之編製」第2段等規定，全數轉列投資損失，
      該投資損失應屬短期投資有價證券之跌價損失，應依財政
      部88年8月13日台財稅第881935775號函，可列為93年度未
      分配盈餘之減項。因申報時未取得清算證明文件自行申報
      調整減列，應屬所得稅法第100條之2財務會計與稅務法令
      規定之差異。
  (四)被告嚴重違反所得稅法第66條之9未分配盈餘課稅之立法理
    由，造成「虛」盈餘真課稅不合理情形：所得稅法第66條之
    9未分配盈餘課稅之立法理由：「一、由於現行營利事業所
    得稅之法定最高稅率僅25%，而綜合所得稅之法定最高稅率
    則為40%，為避免營利事業藉保留盈餘規避股東或社員之稅
    負，並基於實施兩稅合一制度後之稅收損失，不應由股東以
    外之納稅義務人負擔，爰於第1項明定營利事業應自87年度
    起，就當年度之未分配盈餘加徵10%營利事業所得稅，但加
    徵後該盈餘即不再適用第76條之1有關累積未分配盈餘強制
    歸戶課稅之規定。二、為正確計算應加徵10%營利事業所得
    稅之未分配盈餘，爰於第2項明定未分配盈餘之計算基礎。
    原則上以『實際可供分配之稅後盈餘』為準。」是未分配盈
    餘之課稅，其目的係在企業有「實際可供分配之稅後盈餘」
    時，為避免企業藉保留盈餘規避股東之稅負，而對企業保留
    之「實際可供分配之稅後盈餘」加徵10%營利事業所得稅，
    本案原告投資傑特公司股權全數已發生損失，取有傑特公司
    經財政部臺北市國稅局核定清算證明文件及催收之存證信函
    ，並為被告查核屬實不爭執，然其竟對該筆明確已發生投資
    損失致實際無法分配之盈餘，核課未分配盈餘稅，且加處漏
    稅罰，嚴重違反所得稅法第66條之9未分配盈餘課稅之立法
    理由。況且為使應加徵百分之十營利事業所得稅之未分配盈
    餘，更趨近於營利事業實際保留之盈餘，於95年5月30日修
    正所得稅法第66條之9，規定營利事業自計算94年度之未分
    配盈餘起，應以依商業會計法規定處理之當年度稅後純益為
    基礎，避免以往稅捐稽徵機關所堅持依稅務法令認定之課稅
    所得計算而造成「假」盈餘真課稅不合理情形。被告不僅以
    「假」盈餘真課稅且更甚而加處漏稅罰，實令原告無法信服
    。
  (五)罰鍰部分：
    1.財政部94年3月16日台財稅字第0940451589號函，訂定營
      利事業未分配盈餘申報案件之違章認定原則指出：如屬財
      務會計與稅務法令間之時間性差異，所造成盈餘未能於當
      年度分配，且致所申報之未分配盈餘與稽徵機關核定數有
      差異者，如已將差異原因充分揭露於未分配盈餘申報書、
      未分配盈餘申報書部分項次明細表及會計師簽證報告書者
      ，已無匿報情事，免依短、漏報處罰。本案原告於94年5
      月申報93年度營利事業所得稅係經會計師查核簽證，在93
      年度會計師簽證報告書第13、14頁投資損失科目查核說明
      已揭露屬未實現損失依稅務法令剔除，並於93年度未分配
      盈餘計算表揭露於項次6，又在被告查核93年度營所稅時
      ，於95年11月16日由會計師補充說明亦附證說明，原告已
      善盡「揭露」之責任，且該投資損失原告已提出新事證符
      合查核準則第99條規定之清算證明文件，被告予以查明屬
      實即可依稅務法令認定，確屬財務會計與稅務法令間之時
      間性差異，應適用財政部94年3月16日台財稅字第0940451
      589號函免依短、漏報處罰。
    2.93年度以前未分配盈餘計算，係以課稅所得為基礎計算，
      造成「假」盈餘真課稅情形，於95年5月30日修正所得稅
      法第66條之9後改以商業會計法處理之稅後盈餘為基礎計
      算，在新舊法律適用時，財稅暫時性差異造成重複課稅，
      財政部特於96年9月7日台財稅字第09604532170號函：「
      一、營利事業87年度至93年度取得之股票股利，已依95年
      5月30日修正前所得稅法第66條之9規定，按面額計入取得
      年度之未分配盈餘者，其94年度及以後年度出售前開股票
      ，於計算應計入未分配盈餘之證券交易所得或損失時，應
      將前述已計入取得年度未分配盈餘之面額部分予以減除。
      二、營利事業依財務會計準則規定認列之短期投資跌價損
      失，其未列為95年5月30日修正前所得稅法第66條之9規定
      未分配盈餘之減除項目，而於94年度及以後年度有回升利
      益者，其屬原認列短期投資跌價損失限額內之回升利益，
      免計入回升年度之未分配盈餘。」及財政部為簡政愛民，
      在政府無稅收損失前提下，對於漏報營業收入若於次年度
      補申報，不以限縮年度不同，而擴大適用稅捐稽徵法第48
      條之1自動補報補徵計息免罰規定，特於83年3月7日台財
      稅第830050221號函：「××股份有限公司漏報78年度營
      業收入，惟該公司於貴局進行調查前即自行合併申報為79
      年度營業收入，其合併申報為79年度營業收入所繳納之稅
      款部分，准予適用稅捐稽徵法第48條之1規定加計利息免
      罰。」若被告仍執意否准將投資損失列報93年度未分配盈
      餘減項，則依財政部96年9月7日台財稅字第09604532170
      號函意旨應將該筆投資損失列報94年度未分配盈餘減項，
      將造成原告於96年5月31日申報之94年度未分配盈餘因此
      多繳520,000元將可退稅（實繳94年未分配盈餘稅1,143,8
      98元，應繳94年度未分配盈餘稅623,898元），而被告係
      在97年1月2日才核定處分，依稅捐稽徵法第48條之1及財
      政部83年3月7日台財稅第830050221號函意旨，仍可適用
      稅捐稽徵法第48條之1自動補報補繳計息免罰規定等情，
      並聲明求為判決撤銷訴願決定及原處分。
三、被告則以：
  (一)原告係經營桶筍、水產罐頭及蔬果罐頭製造業，93年度未分
    配盈餘申報，列報短期投資有價證券按成本與時價孰低之估
    價規定所認列之跌價損失5,200,000元及未分配盈餘59,151,
    378元，經被告初查按核定課稅所得額虧損54,692,771元，
    加計出售土地所得161,663,920元、轉投資收益495元，減除
    彌補以往年度虧損35,936,836元、法定盈餘公積6,572,376
    元、交際費及職工福利超限111,054元，核定未分配盈餘64,
    351,378元，加徵10%營利事業所得稅6,435,137元。原告復
    查主張其89年投資傑特公司5,200,000元，該公司於92年辦
    理停業，於94年1月經臺北市政府核准解散，並於94年3月辦
    理清算申報，該投資預期將於1年內清算分配，依商業會計
    處理準則第15條規定應屬短期投資，該投資損失確已實現，
    惟因申報時未取得清算證明文件故自行調整減列，依首揭查
    核準則及財政部函釋規定應予認列；另傑特公司已人去樓空
    ，損失確屬無法收回，依查核準則第99條規定應予認列投資
    損失，請准予依稅捐稽徵法第28條規定更正93年度營利事業
    所得稅申報，則應無漏報未分配盈餘情事云云。申經被告復
    查決定略以，查原告93年度營利事業所得稅結算申報，已申
    報系爭投資損失5,200,000元，嗣經其簽證會計師以損失尚
    未實現為由自行調減為0元。次查依該簽證會計師就長期投
    資科目查核說明略以：「長期投資中傑特公司因經營不善，
    於94年1月3日解散，公司已無價值，依財務會計準則第35號
    及第5號公報認列之投資損失。」又查原告89年度營利事業
    所得稅結算申報（投資年度）資產負債表短期投資科目列報
    為0元，則原告主張該投資預期將於1年內清算分配，依上開
    處理準則規定應屬短期投資乙節，自無足採。綜上，本件既
    經簽證會計師將原告原列報之長期投資損失以損失尚未實現
    為由自行調減，原告復於未分配盈餘申報時再將系爭非屬短
    期投資之投資損失列報為減除項目，被告初查未准予減除，
    核定未分配盈餘64,351,378元，加徵10%營利事業所得稅6,4
    35,137元，並無不合，應予維持。至原告主張依稅捐稽徵法
    第28條規定更正93年度營利事業所得稅申報部分，因屬不同
    救濟程序，尚非本件所應論究，併予敘明。原告不服，提起
    訴願，主張其89年投資傑特公司5,200,000元，該公司於92
    年辦理停業，經臺北市政府於94年1月3日核准解散，傑特公
    司94年度已清算完結並經財政部臺北市國稅局核定在案，該
    投資預期將於1年內清算分配，依商業會計處理準則第15條
    規定應屬短期投資，該投資損失確已實現，惟因申報時未取
    得清算證明文件故自行調整減列。據傑特公司清算後資產負
    債表，剩餘財產2,601,888元，依原告持股比例6.5%計算，
    可分配清算後剩餘財產169,123元，惟該公司已人去樓空，
    確屬無法收回，依查核準則第99條規定應准予認列投資損失
    ，故請求更正申報93年度營利事業所得稅結算，則93年度未
    分配盈餘應無漏報情事云云。案經訴願決定略以，營利事業
    之長期股權投資，依現行所得稅法規定，並無成本與時價孰
    低之估價規定，其投資損失亦無所得稅法第66條之9第2項第
    10款及查核準則第111條之1第1款規定得列為計算處分年度
    未分配盈餘之適用，自不得列報為未分配盈餘減除項目。本
    件原告93年度未分配盈餘申報，原列報未分配盈餘減項「短
    期投資有價證券按成本與時價孰低之估價規定所認列之跌價
    損失」5,200,000元，經查該有價證券（傑特公司股票）原
    告本係作為長期投資而持有，此有原告89年度營利事業所得
    稅結算申報（投資年度）資產負債表短期投資科目列報0元
    資料附原處分卷可稽，原告雖主張傑特公司已於94年3月辦
    理清算申報，預期將於1年內清算分配，依商業會計處理準
    則第15條規定應屬短期投資云云，惟原告93年度營利事業所
    得稅結算申報，仍將所持有前開公司股票列報為長期投資，
    顯見該有價證券截至93年度仍屬長期投資，縱使原告於嗣後
    年度改變持有目的而轉列短期投資，惟長、短期投資之轉換
    ，依據財務會計準則第5號公報，其調整亦不追溯以前年度
    。綜上，本件系爭投資損失既經簽證會計師以長期投資損失
    尚未實現為由自行調減，則被告以該股權屬長期投資，否准
    認列系爭93年度未分配盈餘減項，揆諸首揭規定，並無不合
    ，原處分應予維持。至原告主張依稅捐稽徵法第28條規定更
    正93年度營利事業所得稅申報乙節，因屬不同救濟程序，核
    非本案審究範疇，併予敘明。
  (二)訴訟意旨略謂：原告持與復查及訴願相同理由，主張其89年
    投資傑特公司5,200,000元，該公司於92年辦理停業，經臺
    北市政府於94年1月3日核准解散，94年度已清算完結並經財
    政部臺北市國稅局核定在案，該投資預期將於1年內清算分
    配，依商業會計處理準則第15條規定應屬短期投資，該投資
    損失確已實現，惟因申報時未取得清算證明文件故自行調整
    減列。據傑特公司清算後資產負債表，剩餘財產2,601,888
    元，依原告持股比例6.5%計算，可分配清算後剩餘財產169,
    123元，惟該公司已人去樓空，確屬無法收回，依查核準則
    第99條規定應准予認列投資損失云云。
  (三)查原告93年度營利事業所得稅結算申報，已申報系爭投資損
    失5,200,000元，嗣經其簽證會計師以損失尚未實現為由自
    行調減為0元。次查依該簽證會計師就長期投資科目查核說
    明略以：「長期投資中傑特公司因經營不善，於94年1月3日
    解散，公司已無價值，依財務會計準則第35號及第5號公報
    認列之投資損失。」又原告89年度營利事業所得稅結算申報
    （投資年度）資產負債表短期投資科目列報為0元，則原告
    主張該投資預期將於1年內清算分配，依上開處理準則規定
    應屬短期投資乙節，自無足採。綜上，本件既經簽證會計師
    將原告原列報之長期投資損失以損失尚未實現為由自行調減
    ，原告復於未分配盈餘申報時再將系爭非屬短期投資之投資
    損失列報為減除項目，被告初查未准予減除，核定未分配盈
    餘64,351,378元，加徵10%營利事業所得稅6,435,137元，並
    無不合，應予維持，原告所訴核無可採。
  (四)罰鍰：原告93年度未分配盈餘申報，虛列未分配盈餘減項「
    短期投資有價證券按成本與時價孰低之估價規定所認列之跌
    價損失」，短報未分配盈餘5,200,000元，經被告按所漏稅
    額520,000元處0.5倍之罰鍰260,000元。原告復查主張系爭
    投資損失屬財務會計與稅務法令間之時間性差異，已將差異
    原因充分揭露於未分配盈餘申報書表，無匿報情事，依營利
    事業未分配盈餘申報案件之違章認定原則，應免予處罰云云
    ，申經復查決定略以，查本件既經簽證會計師將原告原列報
    之長期投資損失以損失尚未實現理由自行調減，原告復於未
    分配盈餘申報時再將系爭非屬短期投資之投資損失列報為減
    除項目，違反首揭稅法規定，違章事證明確已如前述，原告
    雖主張系爭投資損失屬財務會計與稅務法令間之時間性差異
    ，已將差異原因充分揭露，應免予處罰，惟查系爭年度營利
    事業所得稅結算申報書內之未分配盈餘加減項目及會計師簽
    證之未分配盈餘申報查核報告書，皆無該投資損失之記載，
    且系爭投資損失既非短期投資按成本與時價孰低之估價規定
    所認列之跌價損失，即非計算未分配盈餘加徵營利事業所得
    稅之減除項目，亦無財務會計與稅務法令間之時間性差異，
    所主張尚難採據，原核定按所漏稅額520,000元處0.5倍罰鍰
    260,000元，並無違誤，乃駁回其復查之申請。原告不服，
    提起訴願，除執與復查相同理由外，並主張本件如將該筆投
    資損失列報於94年度未分配盈餘減項，將造成其該年度因此
    多繳520,000元可退稅，依財政部83年3月7日台財稅第83005
    0221號函釋「公司漏報收入於調查前併入次年度收入申報繳
    納者可加息免罰」意旨，本件至97年1月2日始核定，應有稅
    捐稽徵法第48條之1自動補報補繳加計利息免罰規定之適用
    云云。案經訴願決定略以，本件系爭有價證券核屬長期投資
    ，業如前述，並不存在財務會計與稅務法令間之時間性差異
    ，系爭投資損失既非短期投資按成本與時價孰低之估價規定
    所認列之跌價損失，即非計算未分配盈餘加徵營利事業所得
    稅之減除項目。原告93年度未分配盈餘申報書及會計師簽證
    報告等資料，並無於被告調查前已自行揭露情事，原告訴稱
    已將差異原因充分揭露，應免予處罰云云，核不足採。至原
    告是否更正申報其94年度未分配盈餘以申請退稅乙節，核非
    本案審究範疇，亦與財政部83年3月7日台財稅第830050221
    號函釋意旨有別，原告執此爭執，容有誤解。本件既經簽證
    會計師將原告原列報之長期投資損失以損失尚未實現理由自
    行調減，則原告復於未分配盈餘申報時再將系爭非屬短期投
    資之投資損失列報為減除項目，業已違反所得稅法第110條
    之2第1項規定，被告按所漏稅額520,000元處0.5倍之罰鍰26
    0,000元，並無不合。原告所訴，委無足採，原處分亦應予
    維持等語，資為抗辯，並聲明求為判決駁回原告之訴。
四、兩造之爭點：原告購買傑特公司股票究屬長期投資或短期投
    資，其93年度未分配盈餘申報減項傑特公司股票5,200,000
    元損失，經被告全數剔除，是否有理。又原告主張其已將差
    異原因充分揭露於未分配盈餘申報書、未分配盈餘申報書部
    分項次明細表及會計師簽證報告書者，已無匿報情事，得免
    依短、漏報處罰，是否可採。經查：
  (一)按「自87年度起，營利事業當年度之盈餘未作分配者，應就
    該未分配盈餘加徵10%營利事業所得稅，不適用第76條之1規
    定。前項所稱未分配盈餘，係指經稽徵機關核定之課稅所得
    額，加計同年度依本法或其他法律規定減免所得稅之所得額
    、不計入所得課稅之所得額、已依第39條規定扣除之虧損及
    減除左列各款後之餘額：一、．．．二、彌補以往年度之虧
    損。．．．四、已依公司法或其他法律規定由當年度盈餘提
    列之法定盈餘公積．．．九、當年度損益計算項目，因超越
    規定之列支標準，未准列支，而具有合法憑證或能提出正當
    理由者。十、其他經財政部核准之項目。」、「營利事業已
    依第102條之2規定辦理申報，但有漏報或短報未分配盈餘者
    ，處以所漏稅額1倍以下之罰鍰。」為行為時所得稅法第66
    條之9第1項、第2項及第110條之2第1項所明定。次按「下列
    各款，於計算營利事業當年度應加徵10%營利事業所得稅之
    未分配盈餘時，得依所得稅法第66條之9第2項第10款規定，
    自稽徵機關核定之課稅所得額中減除：一、依所得稅法第4
    條之1及其施行細則第8條之4規定，不得自所得額中減除之
    證券交易損失、期貨交易損失及土地交易損失。」為查核準
    則第111條之1第1款所規定。復按「流動資產指現金、短期
    投資及其他預期能於1年內變現或耗用之資產。．．．流動
    資產科目分類與評價及應加註釋事項如左：一、．．．二、
    短期投資：指購入具公開市場，隨時可變現，且不以控制被
    投資公司或與其建立密切業務關係為目的之有價證券。」、
    「基金及長期投資指商業為特定用途而提撥之各類基金及因
    業務目的而為長期性之投資；其科目分類與評價及應加註釋
    事項如左：．．．二、長期投資：指長期性之投資，如投資
    其他企業，購買長期債券或投資不動產等。」為行為時商業
    會計處理準則第15條第1項前段、第2項第2款及第16條第2款
    所規定。又「主旨：營利事業短期投資有價證券，按成本與
    時價孰低之估價規定所認列之跌價損失，可列為計算所得稅
    法第66條之9規定應加徵10%營利事業所得稅之未分配盈餘之
    減除項目。說明：二、營利事業短期投資之有價證券，依所
    得稅法第48條規定，其估價準用同法第44條規定。營利事業
    按成本與時價孰低之估價規定所認列之跌價損失，因屬證券
    交易損失性質，依所得稅法第4條之1規定，不得列為計算當
    年度課稅所得額之減除項目；但於計算當年度應加徵10%營
    利事業所得稅之未分配盈餘時，可依營利事業所得稅查核準
    則第111條之1第1款規定，自稽徵機關核定之課稅所得額中
    減除。．．．三、至於營利事業之長期股權投資，依現行所
    得稅法規定，並無成本與時價孰低之估價規定，尚無說明二
    所敘相關事項之適用。」復經財政部88年8月13日台財稅第
    881935775號函釋在案。
  (二)本件原告係經營桶筍、水產罐頭及蔬果罐頭製造業，93年度
    未分配盈餘申報，原列報未分配盈餘減項「短期投資有價證
    券按成本與時價孰低之估價規定所認列之跌價損失」5,200,
    000元，經被告初查核定0元，補徵10%營利事業所得稅520,0
    00元，並按所漏稅額520,000元處0.5倍之罰鍰260,000元。
    原告不服，循序提起本件行政訴訟，為如事實欄所載之主張
    ，並請求撤銷訴願決定及原處分。
  (三)查傑特公司為非上市或上櫃公開市場發行股票之公司，原告
    於89年度投資傑特公司5,200,000元，其89年度（投資年度
    ）及93年度營利事業所得稅結算申報資產負債表短期投資科
    目均列報為0元（原處分卷第96、117頁），又於93年度營利
    事業所得稅結算申報（原處分卷第118頁），已申報系爭投
    資損失5,200,000元，嗣經其簽證會計師就長期投資科目查
    核說明略以：長期投資中傑特公司因經營不善，於94年1月3
    日解散，公司已無價值，依財務會計準則第35號及第5號公
    報認列之投資損失，因屬未實現，擬予全數減列等語，而以
    損失尚未實現為由，自行調減為0元（原處分卷第112、113
    頁）。顯見原告投資傑特公司，截至93年度仍屬長期投資。
    嗣傑特公司於94年3月6日已清算完結，並經財政部臺北市國
    稅局94年4月7日核定在案，亦屬原告是否於94年度列報損失
    之問題；或原告於事後年度改變持有目的而轉列短期投資，
    惟長、短期投資之轉換，依據財務會計準則第5號公報，其
    調整亦不追溯以前年度。原告主張傑特公司已於94年3月辦
    理清算申報，該投資預期將於1年內清算分配，依商業會計
    處理準則第15條規定應屬短期投資云云，自無足採。
  (四)次查，營利事業之長期股權投資，依現行所得稅法規定，並
    無成本與時價孰低之估價規定，其投資損失亦無所得稅法第
    66條之9第2項第10款及查核準則第111條之1第1款規定得列
    為計算處分年度未分配盈餘之適用，尚不得依財政部88年8
    月13日台財稅第881935775號函釋列報為未分配盈餘減除項
    目。本件既經簽證會計師將原告原列報之長期投資損失，以
    損失尚未實現為由自行調減，原告復於未分配盈餘申報時再
    將系爭非屬短期投資之投資損失列報為減除項目，被告未准
    予減除，核定未分配盈餘64,351,378元，加徵10%營利事業
    所得稅6,435,137元，補徵520,000元，並無不合。至原告主
    張依稅捐稽徵法第28條規定更正93年度營利事業所得稅申報
    部分，因屬不同救濟程序，尚非本件所應論究。
  (五)再者，本件既經簽證會計師將原告原列報之長期投資損失以
    損失尚未實現為由自行調減，原告復於未分配盈餘申報時再
    將系爭非屬短期投資之投資損失列報為減除項目，違反上開
    稅法規定，違章事證明確。原告縱非故意，亦難辭過失之責
    任，即應受罰。原告系爭年度營利事業所得稅結算申報書內
    之未分配盈餘加減項目及會計師簽證之未分配盈餘申報查核
    報告書，皆無該投資損失之記載，且本件系爭股權投資並不
    存在財務會計與稅務法令間之時間性差異，已如前述，系爭
    投資損失既非短期投資按成本與時價孰低之估價規定所認列
    之跌價損失，即非計算未分配盈餘加徵營利事業所得稅之減
    除項目。原告雖主張系爭投資損失屬財務會計與稅務法令間
    之時間性差異，已將差異原因充分揭露，應免予處罰云云，
    核不足採。又原告所舉財政部83年3月7日台財稅第0000000
    00號及96年9月7日台財稅字第09604532170號函釋，與本件
    之情形不同，尚難加以適用。另本件原告既未自動向被告補
    報並補繳所漏稅額，自無稅捐稽徵法第48條之1規定之適用
    。至於原告是否更正申報其94年度未分配盈餘以申請退稅乙
    節，核非本案審究範疇，
  (六)綜上所述，原告上開主張，均不足採。從而，被告原核定補
    徵未分配盈餘加徵營利事業所得稅520,000元，並按所漏稅
    額520,000元處0.5倍之罰鍰260,000元，核無違誤，復查決
    定及訴願決定遞予維持，亦無不合。原告起訴論旨請求撤銷
    ，為無理由，應予駁回。另兩造其餘之主張，與本件判決之
    結果無影響，爰毋庸逐一加以論述，附此敘明。
五、據上論結，本件原告之訴為無理由，依行政訴訟法第195條
    第1項後段、第98條第1項前段，判決如主文。
中    華    民    國    98    年     6    月    16    日
                臺中高等行政法院第二庭
                          審判長法  官  胡  國  棟
                                法  官  許  武  峰
                                法  官  林  秋  華
以上正本證明與原本無異。
如不服本判決，應於判決送達後20日內向本院提出上訴書狀，其
未表明上訴理由者，應於提起上訴後20日內向本院提出上訴理由
書（須依對造人數附具繕本）；如於本判決宣示或公告後送達前
提起上訴者，應於判決送達後20日內補提上訴理由書（須附繕本
）。未表明上訴理由者，逕以裁定駁回。
中    華    民    國    98    年     6    月    22    日
                                書記官  蔡  宗  融


司法院資訊處製作；財團法人民間司法改革基金會備份。
